【裁判字號】    89,訴,21
【裁判日期】    890322
【裁判案由】    重利
【裁判全文】
臺灣臺中地方法院刑事判決                            八十九年度訴字第二一號
    公  訴  人  臺灣台中地方法院檢察署檢察官
    被      告  戊○○
    被      告  己○○
    被      告  庚○○
    右三人共同
    選任辯護人  許嘉昇律師
    被      告  乙○○
右列被告等因重利案件，經檢察官提起公訴（八十八年度偵字第二一○○六號），本
院判決如左：
    主  文
戊○○共同以乘他人急迫，貸以金錢，而取得與原本顯不相當之重利為常業，處有期
徒刑壹年，緩刑參年。扣案之帳冊拾本、租車切結書捌張、機車買賣合約書捌張、放
款一覽表貳張均沒收。
乙○○共同以乘他人急迫，貸以金錢，而取得與原本顯不相當之重利為常業，處有期
徒刑捌月，緩刑貳年。扣案之帳冊拾本、租車切結書捌張、機車買賣合約書捌張、放
款一覽表貳張均沒收。
己○○共同以乘他人急迫，貸以金錢，而取得與原本顯不相當之重利為常業，處有期
徒刑捌月。扣案之帳冊拾本、租車切結書捌張、機車買賣合約書捌張、放款一覽表貳
張均沒收。
庚○○幫助以乘他人急迫，貸以金錢，而取得與原本顯不相當之重利為常業，處有期
徒刑參月，緩刑貳年。
    事  實
一、戊○○自民國八十八年六月底起，在台中市○○○街一一八號開設「汎美機車租
    賃行」（下稱汎美租賃行），基於常業重利之犯意，假機車租賃或買賣之名，行
    借貸金錢之實，並以每月新臺幣（下同）三萬元之薪資，分別僱用與其有共同犯
    意聯絡及行為分擔之己○○（以詹慶龍之名印製名片，曾於八十七年八月十三日
    因重利罪，經臺灣彰化地方法院判處有期徒刑一年，緩刑三年確定，現仍緩刑中
    ）、乙○○（以洪志華之名印製名片）及綽號「阿烈」而真實姓名名年籍均不詳
    之成年男子為業務員，從事接聽電話、散發廣告、洽辦放款取息及辦理機車過戶
    等業務，其經營方式為散發內容為「（汽）機車租賃，政府立案，正派經營，現
    辦現領，免押免保，電話（○四）0000000」之小廣告，並自八十八年七
    月六日起，在聯合報上刊登內容為「機車借款，政府立案，合法經營，電（○四
    ）0000000」之小啟廣告，以招徠需款週轉陷於急迫之際之不特定人並貸
    予金錢，其借貸方式表面上由客戶出售中古機車予汎美租賃行，其等再假藉機車
    買賣價金之名，交付實為借款之金額與客戶，客戶則須另行簽立租車切結書及本
    票作為擔保，而以此種「先售後租」之名義，行借貸金錢之實，其利息計算，係
    按每借款一萬元，日息自五十元至一百五十元不等，每十至十五日為一期，而取
    得與原本顯不相當之重利，並均以之為常業。庚○○平日係於雷利國際有限公司
    （下稱雷利公司）工作，因其為戊○○之女友、己○○之妹，明知戊○○、己○○係從事上開放貸行為，竟基於幫助之犯意，利用未至雷利公司上班之時間，至
    汎美租賃行協助戊○○從事部分帳目之登載。其間計有甲○○、趙傳德、林進益
    、梁世玉、王振雲、趙智裕、沈茂發、陳萬情、王永志、黃盈瑞及其他借款人（
    詳見扣案放款一覽表）因陷於急迫而以前開方式貸借金錢，迨於八十八年七月三
    十日十七時許，甲○○因無力繼續負擔高額利息，而報警於己○○自上址櫃檯抽
    屜內取出甲○○借款時所交付之機車行車執照、身分證及本票時，當場查獲，並
    扣得帳冊十本、租車切結書八張、機車買賣合約書八張、放款一覽表二張及本票
    、行車執照等物。
二、案經臺中市警察局移送臺灣臺中地方法院檢察署檢察官偵查起訴。
    理  由
一、訊據被告戊○○對右揭假機車租賃或買賣之名，行借貸金錢之實等行為，坦承在
    卷，核與前來借款之證人甲○○、鄭木發、趙傳德等人於警訊中所證述借貸情形
    大致相符，復有帳冊十本、租車切結書八張、機車買賣合約書八張、放款一覽表
    二張及本票、行車執照等物扣案可資佐證，被告戊○○所為自白，核與事實相符
    ，應可採信。另訊據被告乙○○、己○○、庚○○，則矢口否認有右開重利犯行
    。被告乙○○、己○○華辯稱：伊等雖有在被告戊○○所開設之汎美租賃行工作
    ，惟僅從事機車買賣過戶事宜，伊等不知汎美租賃行係假機車租賃或買賣之名，
    行借貸金錢之實等語；被告庚○○則辯稱：伊係於雷利國際有限公司工作，並非
    汎美租賃行會計，伊為被告戊○○之女友，遭警查獲當日，適因大停電始未至雷
    利公司上班，而改至汎美租賃行找被告戊○○，伊僅曾基於朋友關係，偶而代被
    告戊○○登記日常流水帳，至借款帳目伊則從未處理等語，被告戊○○亦附和其
    詞，表示被告乙○○、己○○、庚○○均不知其從事上開放貸業務。惟查：
    （一）被告乙○○於警訊中自承：『．．．汎美租賃行負責人戊○○，我們有刊
          登廣告名稱是「機車借款，政府立案，合法經營，電話（○四）0000
          000」，我們的做法是遇有急需借貸之人，即要他將所有之車輛行照交
          出，並簽下機車買賣合約書、租車契約書及本票後，才將錢借出．．．」
          』、「．．．我和己○○負責業務．．．平日我和己○○就到外面散發廣
          告．．．我辦好資料後，就交給戊○○審核．．．」，另對警員所訊問有
          關被害人甲○○借款情形，供承：『沒錯，這件是我負責，我對外均以「
          洪志華」自稱，且印有名片』、「我是於八十八年六月二十八日加入，迄
          今日被查獲為止共接了二件，另一件為鄭木發」（見八十八年度偵字第二
          一○○六號偵查卷第二四、二五頁）；嗣於檢察官訊問時，雖改稱：「先
          向客人買機車．．．再出租給客人」，但對檢察官所訊問警訊筆錄內容是
          否實在時？則供述內容實在，核與證人甲○○、鄭木發於警訊中所證述向
          汎美租賃行借貸情形大致相符，復有上開帳冊、租車切結書、機車買賣合
          約書、放款一覽表、支票及行車執照等物扣案可證，另被告戊○○供述汎
          美租賃行僅有四部機車，再觀諸偵查卷附汎美租賃行照片，其內部面積不
          大，規模極小，如僅以租賃機車為營業，豈有同時僱用二名以上業務人員
          ，並僅處理機車過戶事宜之理？加以被告戊○○既坦承上開汎美租賃行實
          係假機車租賃或買賣之名，行借貸金錢之實，則被告乙○○身為汎美租賃
          行業務人員，並有散發前揭廣告之行為，參諸廣告內容，豈有僅從事機車
          過戶事宜而不知汎美租賃行從事放貸業務之理。所辯顯不足採。
    （二）被告己○○雖亦辯稱：僅負責辦理機車過戶事宜，不知汎美租賃行實係從
          事放貸業務云云。但查，參諸被告戊○○、乙○○前揭供詞，足認被告詹
          健良確與被告乙○○同為汎美租賃行之業務員，依前所述，被告戊○○既
          坦承上開汎美租賃行實係假機車租賃或買賣之名，行借貸金錢之實，則被
          告己○○身為汎美租賃行業務人員，並曾散發廣告，又證人甲○○因無力
          繼續負擔高額利息，經報警後，證人甲○○至汎美租賃行表示前來還款時
          ，復係由被告己○○自汎美租賃行櫃檯抽屜內取出甲○○借款時所交付之
          機車行車執照、身分證及本票，而為警當場查獲，更當場扣得帳冊十本、
          租車切結書八張、機車買賣合約書八張、放款一覽表二張。被告己○○果
          不知汎美租賃行實係假機車租賃或買賣之名，行借貸金錢之實，豈有於林
          俊廷前來表示還款時，自上址櫃檯抽屜內取出借款相關契據之理？加以被
          告己○○前於八十七年間，甫因重利罪，經臺灣彰化地方法院判處有期徒
          刑一年，緩刑三年確定，現仍緩刑中，其當無不知何為重利行為之意，所
          辯不知汎美租賃行從事放貸業務，核非可信。至證人丁○○部分，雖扣案
          之放款一覽表中，雖無證人丁○○之借貸記錄，惟充其量亦僅此部分係屬
          真實買賣，尚與前述重利犯行無礙，本院因認無再行傳訊證人丁○○、徐
          夢雷之必要。
    （三）至被告庚○○部分，依證人丙○○所證述，其雖有於雷利國際有限公司工
          作之事實，然其於雷利公司工作時間為下午一時至晚上九時，其餘上午時
          間或未加班之夜間時間，均可自由運用，其兼為被告戊○○之女友與被告
          己○○之妹，與該二人關係匪淺，被告庚○○當無不知被告戊○○、詹健
          良實係從事上開放貸業務之理，且被告庚○○復自承有協助被告戊○○登
          記部分帳目，被告乙○○復供述：若被告戊○○不在時，錢則交與被告詹
          雅婷記帳。本院綜合上情，另參酌被告庚○○主要係於雷利公司工作，僅
          於閑暇之時，始至汎美租賃行找被告戊○○，並代接電話，另基於朋友關
          係，偶有代被告戊○○登記帳目，因認被告庚○○乃係明知被告戊○○、
          己○○從事上開放貸行為，仍基於幫助之犯意，利用未至雷利公司上班之
          時間，至汎美租賃行協助戊○○從事部分帳目之登載，所辯亦非可採。犯
          行均堪認定。
二、按刑法上所謂常業犯，係指反覆以同種類之行為為目的之社會活動之職業性犯罪
    而言，亦即恃犯罪以維生。被告戊○○、乙○○、己○○假機車租賃或買賣之名
    ，行借貸金錢之行為，其利息按每借款一萬元，日息自五十元至一百五十元不等
    計算，每十至十五日為一期，顯係反覆實施以取得與原本顯不相當之重利，並以
    之為常業。核被告戊○○、乙○○、己○○所為，係犯刑法第三百四十五條之常
    業重利罪。其三人間有犯意之聯絡，行為之分擔，均為共同正犯；另被告庚○○
    明知被告戊○○等人從事上開放貸行為，竟基於幫助之犯意，利用未至雷利公司
    上班之時間，至汎美租賃行協助戊○○從事部分帳目之登載，核被告庚○○所為
    ，係犯刑法第三百四十五條、第三十條第一項前段之幫助常業重利罪，為幫助犯
    ，依同法第三十條第二項規定，按正犯之刑減輕之，公訴人認係共同正犯，容有
    誤會。爰審酌被告戊○○、乙○○、己○○趁人急迫之際，貸放款項而收取高利
    ，對社會金融及經濟秩序產生危害、被告戊○○為經營者、被告乙○○、己○○
    為受雇員工，被告己○○甫於八十七年八月十三日因重利罪，經臺灣彰化地方法
    院判處有期徒刑一年，緩刑三年確定，尚在緩刑期間，有本院被告全國前案紀錄
    表在卷可參，雖不構成累犯，惟其不知悔改，竟再犯本罪，被告庚○○係屬幫助
    犯等一切情狀，分別量處如主文所示之刑。末查，被告戊○○前於八十一年間雖
    因妨害自由罪，經判處有期徒刑六月，緩刑三年，緩刑期滿，未經撤銷，其刑之
    宣告失其效力，此次犯後復坦承犯行，加以其經營時間尚短，放貸金額尚非大量
    ；另被告乙○○、庚○○前未曾受有期徒刑以上刑之宣告，加以受雇及幫助期間
    不長，經此次偵審教訓，當知所警惕，日後信無再犯之虞，本院認對被告戊○○
    、乙○○、庚○○三人所宣告之刑，以暫不執行為適當，爰分別為如主文所示緩
    刑之諭知。扣案之帳冊十本、租車切結書八張、機車買賣合約書八張、放款一覽
    表二張，為被告戊○○所有，且供其與被告乙○○、己○○共同犯重利罪所用之
    物，爰依刑法第三十八條第一項第二款之規定宣告沒收。至其餘借款人所簽發之
    本票，係供擔保借款之用，於借款人返還借款時，即需交還借款人，應非屬被告
    所有，另現金二萬三千元，亦無證據可供證明為被告等人犯罪所得，爰不予宣告
    沒收，附此敘明。
據上論斷，應依刑事訴訟法第二百九十九條第一項前段，刑法第二十八條、第三十條
、第三百四十五條、第七十四條第一款、第三十八條第一項第二款，罰金罰鍰提高標
準條例第一條前段，判決如主文。
中      華      民      國    八十九    年      三      月    二十二    日
                                台灣台中地方法院刑事第七庭
                                      法  官  林  宗  成
右正本證明與原本無異。
如不服本判決，應於判決送達後十日內向本院提出上訴狀，上訴於臺灣高等法院臺中
分院( 須附繕本 )。
                                      書記官
中      華      民      國    八十九    年      三      月    二十四    日
附錄論罪科刑法條
刑法第三百四十四條
乘他人急迫、輕率或無經驗，貸以金錢或其他物品，而取得與原本顯不相當之重利者
，處一年以下有期徒刑、拘役或科或併科一千元以下罰金。
刑法第三百四十五條
以犯前條之罪為常業者，處五年以下有期徒刑，得併科三千元以下罰金。


司法院資訊處製作；財團法人民間司法改革基金會備份。
